臺灣屏東地方法院民事判決　　　　　93年度訴字第487號
原　　　告　丙○○
訴訟代理人　盧兆民律師
　　　　　　薛西全律師
複 代理 人　孔福平律師
被　　　告　乙○○
兼上列一人
訴訟代理人　甲○○
上列當事人間請求確認優先購買權事件，本院於民國94年3月31
日言詞辯論終結，判決如下：
    主      文
原告之訴駁回。
訴訟費用由原告負擔。
    事實及理由
一、原告主張：原告所有門牌號碼屏東縣內埔鄉○○村○○路41
    1 號、411 之3 號，及另一未辦保存登記房屋，依序坐落在
    訴外人陳進財以訴外人陳冠妃名義登記之屏東縣內埔鄉○○
    ○段80-6、81-7地號，及同鄉○○段316 地號等三筆土地（
    下稱系爭三筆土地）上，原告於民國90年7 月25日與訴外人
    陳進財締約承租該等土地，並由陳冠妃擔任陳進財之履行輔
    助人，嗣系爭三筆土地經法院強制執行拍賣，於93年2 月12
    日由被告拍定，經原告向本院執行處主張優先承買而經以裁
    定駁回，爰訴請確認原告就系爭三筆土地有土地法第104 條
    第1 項前段規定之優先購買權等語。聲明：(一)確認原告對坐
    落屏東縣內埔鄉○○○段80-6地號；面積145 平方公尺土地
    ，有依新臺幣（下同）192,000 元優先購買之權。(二)確認原
    告對坐落屏東縣內埔鄉○○○段81-7地號；面積913 平方公
    尺土地，有依896,000 元優先購買之權。(三)確認原告對坐落
    屏東縣內埔鄉○○段316 地號；面積1,731 平方公尺土地，
    有依1,340,000 元優先購買之權。
二、被告答辯：原告與訴外人陳進財、陳冠妃及黃榮仁等人就包
    括系爭三筆土地在內之多筆不動產，訂有內容相互矛盾之契
    約多筆，原告提出就系爭三筆土地所訂租賃契約顯非真正，
    況被告為善意第三人應受保護。聲明：如主文所示。
三、兩造不爭執事項：
    系爭三筆土地經強制執行拍賣程序，係由被告於93年2 月12
    日，分別以192,000元、896,000元及1,340,000元拍定。
四、兩造協議之爭點：（詳本院卷94年1 月25日、94年3 月8 日
    筆錄）
  (一)原告與陳進財、陳冠妃就系爭三筆土地及建物間，有無成立
    租賃契約？其租賃關係是否存在？
  (二)陳進財與黃榮仁就系爭三筆土地有無租賃關係存在？對前項
    租賃關係有何影響？
五、本院之判斷：
    原告主張系爭三筆土地原登記為訴外人陳冠妃所有，經法院
    強制執行拍賣，於前揭時間由被告各以192,000元、896,000
    元及1,340,000元之價格拍定，業據本院依職權調得本院民
    事執行處91年度執字第9776號拍賣抵押物強制執行事件案卷
    核閱在案，並為被告所不爭執，應認為真正。原告另主張就
    系爭三筆土地與陳進財訂有租賃契約，並有房屋分別坐落其
    上，則提出以陳冠妃及原告為契約當事人，陳進財、黃榮仁
    分別簽署為「土地真正所有權人」、「雙方見證人」之協議
    書（下稱第一份租約）、建物所有權狀以實其說，然為被告
    所否認，並提出形式上為91年5 月1 日所製作，分別以陳進
    財、黃榮仁為出租人、承租人，原告與陳冠妃各簽署為「雙
    方見證人」及「土地同意人」，就包括系爭三筆土地及其上
    房屋在內之多筆標的所成立，內容與前開原告主張協議書相
    矛盾，並為原告不爭執其形式為真正之租賃契約書（下稱第
    二份租約）為據。茲僅就前開兩造協議之爭點合併論述如后
    ：
  (一)按稱租賃者，謂當事人約定，一方以物租與他方使用收益，
    他方支付租金之契約；基地出賣時，地上權人、典權人或承
    租人有依同樣條件優先購買之權。房屋出賣時，基地所有權
    人有依同樣條件優先購買之權。其順序以登記之先後定之。
    民法第421 條第1 項、土地法第104 條第1 項定有明文。又
    土地法第104 條第1 項規定：基地出賣時，地上權人、典權
    人或承租人有依同樣條件優先購買之權。房屋出賣時，基地
    所有權人有依同樣條件優先購買之權。係指房屋與基地分屬
    不同之人所有，房屋所有人對於土地並有地上權、典權或租
    賃關係存在之情形而言，最高法院69年臺上字第945 號著有
    判例可資參照。
  (二)原告主張就前開坐落系爭三筆土地上房屋有所有權，並於90
    年7 月25日與土地實際所有人陳進財訂定系爭第一份租約，
    其租約上並經陳冠妃、黃榮仁分別以立約人及見證人名義簽
    署。然依卷附以「私立亨特利健康花園山莊養護中心」（下
    簡稱亨特利養護中心）即包括系爭三筆土地及上開原告主張
    有所有權之三棟房屋為租賃標的，形式上為91年5 月1 日製
    作之第二份租約所示，不僅其出租人、承租人分別為陳進財
    及在第一份租約尚擔任見證人之黃榮仁，並於契約第一條開
    宗明義，宣示其租賃標的物所有權確為陳進財所有等意旨，
    猶經原告以見證人身分簽署其上。衡情，苟原告為系爭三筆
    土地上房屋所有人，依常理豈有坐視他人宣示為所有人，猶
    在其文件上簽署見證之理。原告雖主張該第二份租約之真意
    係黃榮仁投資加入經營亨特利養護中心，並非租約云云（詳
    本院卷第141 頁書狀），然此顯與其文意不符，不足採取。
    又依原告93年3 月3 日於本院執行處調查時陳述略以：土地
    是陳冠妃所有，但她只是人頭，實際土地所有人是陳進財，
    當初是陳幹興、劉官仁牽引伊等去投資亨特利養護中心，因
    伊有出資建蓋房屋，所以才以伊為養護中心負責人等語，另
    陳冠妃於91年7 月28日由臺南郵局寄予陳進財之存證信函文
    意，亦已載明陳冠妃與原告參與陳進財等人投資亨特利養護
    中心等意旨，凡此均有本院依職權調得本院91年度執字第
    9776號拍賣抵押物事件案卷在卷可按（本院卷第94頁至第10
    5 頁影卷）。是綜上所述，系爭三筆土地連同其上房屋若非
    如前開第二份租約第一條文義所示即均為陳進財所有，並分
    別借陳冠妃及原告名義辦理登記，要亦同屬原告等人共同經
    營亨特利養護中心之合夥財產，其土地與房屋間自無所謂租
    賃關係可言，揆諸前開說明，原告主張基於租賃關係，就系
    爭三筆土地有優先購買權云云，即屬無據。
六、從而，原告請求確認就系爭三筆土地有土地法第104 條第1
    項規定之優先購買權如聲明所示，為無理由，應予駁回。
七、本件事證已臻明確，兩造其餘攻擊防禦方法，經核於判決不
    生影響，爰不逐一論述。
八、據上論結，原告之訴為無理由，依民事訴訟法第78條，判決
    如主文。
中　　華　　民　　國　　94　　年　　4 　　月    14    日
                          民事第二庭  法  官　陳松檀
正本係照原本作成。
如不服本判決，應於收受送達後20日內向本院提出上訴書狀，其
未表明上訴理由者，應於提出上訴後20日內向本院補提理由書狀
（均須按他造當事人之人數附繕本）
                                      書記官  謝天祥
中　　華　　民　　國　　94　　年　　4 　　月    18    日
